【裁判字號】    93,上國,12
【裁判日期】    950221
【裁判案由】    國家賠償
【裁判全文】
臺灣高等法院民事判決                  93年度上國字第12號
    上  訴  人  乙○○
                甲○○○
    訴訟代理人  廖于清律師
    上  訴  人  交通部公路總局第一區養護工程處
    法定代理人  戊○○
    訴訟代理人  成介之律師
上列當事人間國家賠償事件，兩造對於中華民國93年3月10日臺
灣板橋地方法院92年度重國字第7號第一審判決各自提起上訴，
經本院於95年2月7日言詞辯論終結，判決如下：
    主      文
原判決關於命交通部公路總局第一區養護工程處給付及命交通部
公路總局第一區養護工程處負擔訴訟費用部分廢棄。
上開廢棄部分，乙○○、甲○○○於第一審之訴駁回。
乙○○、甲○○○之上訴駁回。
交通部公路總局第一區養護工程處上訴部分第一、二審訴訟費用
及乙○○、甲○○○上訴部分之第二審訴訟費用均由乙○○、甲
○○○負擔。
    事      實
甲、上訴人乙○○、甲○○○方面：
壹、聲明：
一原判決關於駁回乙○○、甲○○○後開第二項之訴部分廢棄。
二對造上訴人交通部公路總局第一區養護工程處（下稱第一區養
  工處）應再給付乙○○新臺幣（下同）1,731,325元，甲○○
  ○1,300,000元，及均自民國92年11月1日起至清償日止，按週
  年利率5%計算之利息。
三第一區養工處之上訴駁回。
貳、陳述：除與原判決記載相同者外，補稱略以：
一依證人丁○○於本院履勘現場時之證言可知，新竹縣122號縣
  道（下稱系爭道路）原本全線均設置鋼板護欄，第一區養工處
  改為紐澤西護欄時，怠於將紐澤西護欄與原先之鋼板護欄連結
  ，致生1公尺缺口，可見事故現場即系爭道路24.7公里處（下
  稱事故現場）之1公尺缺口，並非係為保持路面排水及水溝暢
  通，所預留之排水出口，第一區養工處對系爭道路之設置、管
  理自有欠缺。
二對照本院履勘現場與2年前事發當時事故現場之照片可知，缺
  口處漆有黃、黑反光塗料之水泥護欄、水泥護欄上方6、7支反
  光小標誌，左側4支反光箭頭標誌、彎道前方右側之彎道警
  告標誌、廟宇朝向系爭道路旁之路燈及路面邊緣之白色反光標
  線，皆係第一區養工處於事故發生後所設置，益證事故現場確
  有設置護欄及警告標誌之必要。
三第一區養工處雖稱系爭道路之白色邊線具有清楚之反光效果，
  惟新竹工務段養護之路段不只122縣道，其所提供之樣品究係
  何縣道、何路段均未說明，不足證明系爭缺口之白線即係熱拌
  塑膠反光膠膜之材質，且前次履勘，該白線根本無法反光。又
  其所提照片出現警告標誌及禁制標誌，對照伊所提之事故現場
  照片，根本未有該二標誌之設置，且前次履勘，依勘驗筆錄之
  記載，亦無上開警告標誌，顯見第一區養工處所提之照片並非
  系爭缺口處之照片，而是以他處照片相混。
四第一區養工處未於事故現場設置警告標誌、護欄等交通安全設
  施，致王永志無法及時分辨該路段為彎道，誤闖進入對向車道
  ，從缺口跌落山谷死亡，第一區養工處設置管理之欠缺，與王
  永志死亡間自有相當因果關係。
五依臺南縣新化鎮蓮花山接天寺（下稱蓮花山接天寺）93年7月
  19日函，樂捐感謝狀294,000元係王永志骨灰進塔、牌位進主
  及祭祀用素齋等家屬支付佈施之費用，屬殯葬之必要費用，不
  應從殯葬費中扣除。
六乙○○職業為務農，收入微薄，甲○○○為家庭主婦，並無收
  入，伊等名下之不動產皆為田地，價值不高，且有貸款3,600,
  000元，伊等確有不能維持生活之情事，依民法第1116條、第
  1117條規定，得請求第一區養工處賠償扶養費。乙○○係45年
  7月12日生，其於92年5月12日王永志死亡時年齡為46歲，依據
  90年度臺閩地區男性簡易生命表所示平均餘命尚有30.04年，
  扣除法定退休年齡60歲後，尚有餘命16.04年，依91年度平均
  每人民間消費支出266,372元計算，並依霍夫曼計算法扣除中
  間利息及乙○○尚育有一女，乙○○得請求之扶養費為1,595,
  680元（266372÷0000000x00000000÷2=0000000）；甲○○○
  於50年4月22日生，其於92年5月12日王永志死亡時年齡為42
  歲，依據90年度臺閩地區女性簡易生命表所示，甲○○○尚有
  38.26年之壽命，扣除法定退休年齡60歲後，尚有餘命20.26年
  ，依91年度平均每人民間消費支出266,372元計算，並依霍夫
  曼計算法扣除中間利息及甲○○○尚育有一女，甲○○○得請
  求之扶養費為1,880,063元（266372÷0000000×00000000÷2=
  0000000)，惟伊等僅請求第一區養工處各賠償1,000,000元。
七王永志並無超速及未靠右行駛情事，對系爭事故之發生並過失
  ，縱有過失，亦僅負10%的過失責任。
、證據：除援用原審提出者外，補提農會借款證明書、納骨塔
    位證明書、照片、駕照、村長證明書、履勘現場照片為證，
    並聲請向新竹縣警察局竹東分局（下稱竹東分局）調取拍攝
    之事故現場錄影帶。
乙、對造上訴人第一區養工處方面：
壹、聲明：
一原判決不利第一區養工處部分廢棄。
二上開廢棄部分，乙○○、甲○○○於第一審之訴駁回。
三乙○○、甲○○○之上訴駁回
貳、陳述：除與原判決記載相同者外，補稱略以：
一系爭道路之白色邊線具有清楚之反光效果：
(一)依CNS.4343交通反光標線塗料用玻璃珠檢驗法規定，玻璃珠含
  量需符合規定30~40%，則具有反光效果。
(二)本件事故發生於92年5月間，依上訴人所屬新竹工務段92年縣
  道標線養護工程，並有辦檢驗及施工中抽驗，均符合規定。
(三)再依現場夜間以正常機車開大燈之情形實地拍攝，系爭道路之
  白色邊線確實具有反光效果而清楚可晰。
二系爭道路依據竹東分局道路交通事故調查報告表所載為「路面
  無缺陷」，復根據處理員警所拍現場照片所示，路面無坑洞，
  道路兩側邊線清晰；且系爭轉彎處之彎度並非過大，轉彎處之
  前之路面亦無坑洞，邊線亦清晰。若一般駕駛人依照正常速限
  車速及延邊線行駛，行經系爭道路，必可安全無虞之轉彎。況
  且，事故現場有一反射鏡，故一般駕駛人未超速時，縱算無警
  告標誌，駕駛人行經事故路段時應可先看到上開反射鏡，而得
  知此處有彎道，亦可安全轉彎。
三事故現場水泥護欄與鋼板護欄間1公尺缺口，係伊第一線工程
  師為保持路面排水及水溝暢通，所預留之排水出口，而依公路
  法第58條規定，山區道路○○於道路兩側繪製路面邊線即可維
  護行車安全，無須全程設置護欄，伊已於缺口處標繪有反光效
  果之白色「路面邊線」，缺口前左側彎道立有反射鏡一面，右
  側設有一盞路燈，駕駛人夜間行駛系爭道路，只要開大燈，依
  速限沿邊線行駛，應會發現事故現場有彎道，而不會發生駛入
  對向車道，從缺口跌落山谷死亡之結果，伊對於系爭道路之設
  置或管理自無缺失。
四王永志超速，未於彎道處減速慢行，縱使伊於事故現場設置護
  欄，王永志亦會駛入對向車道，跌落山谷死亡，伊於事故現場
  設置排水缺口與王永志死亡間並無相當因果關係，伊無須負國
  家賠償責任。
五依蓮花山接天寺93年7月19日函記載，樂捐感謝狀294,000元是
  供養佛事費用，樂捐功德金230,000元係針對骨灰塔位所做供
  養金額記錄，不包括其他佛事項目等語，可見樂捐感謝狀294,
  000元應屬追悼超薦費或安置祿位費，樂捐功德金230,000元則
  為贈與，皆非殯葬之必要費用，應從殯葬費中扣除。
六乙○○、甲○○○正值壯年而有謀生能力，其等並未因王永志
  死亡而達不能維持生活之程度，請求扶養費自屬無據。
七縱認伊應負損害賠償責任，王永志超速係系爭事故主因，原審
  認王永志僅負30%之過失責任，亦顯過低。
、證據：除援用原審提出者外，補提交通部公路總局組織條例
    、交通部公路總局各區養護工程處組織通則、交通部公路總
    局各區養護工程處辦事細則、第一區養工處法定代理人派令
    、系爭道路沿線標誌設置圖、丁○○經歷資料、新竹縣縣道
    公路委託管理契約、交通部公路總局材料試驗所檢驗報告及
    照片為證，並聲請訊問證人丁○○。
丙、本院依職權向蓮花山接天寺函詢相關事項、向臺灣新竹地方
    法院檢察署（下稱新竹地檢署）調閱該署92年度相字第213
    號王永志相驗卷、調閱乙○○、甲○○○財產總歸戶資料、
    命第一區養工處提出與系爭路段採相同缺口設置，以利道路
    排水之路段相關資料、命兩造提出現場履勘照片、向竹東分
    局函詢相關事項，訊問證人丙○○，及依聲請履勘現場。
    理      由
一乙○○、甲○○○主張：伊等之子王永志於92年5月12日夜間
  ，駕駛車牌號碼KT8-682之重型機車，由新竹縣竹東鎮○○○
  道路往上坪方向行駛，行經事故現場彎路處，因第一區養工處
  未設置警告標誌、行車分向及護欄等安全設置，致王永志無法
  分辨系爭道路為彎道，而誤闖逆向車道，從彎道處之缺口跌落
  山崖而當場死亡，乙○○受有殯葬費751,750元、扶養費1,000
  ,000 元、精神慰撫金1,000,000元，合計2,751,750元之損害
  ；甲○○○則受有扶養費1,000,000元、精神慰撫金1,000,000
  元，合計2,000,000元之損害，第一區養工處為系爭道路之管
  理機關，未於事故現場設置警告標誌、行車分向設施、反光板
  ，及護欄竟有1公尺寬之缺口，致王永志連車一併跌落山崖死
  亡，對於系爭道路之設置及管理有欠缺，應負國家賠償責任，
  伊等以書面向第一區養工處請求賠償遭拒等情，爰依國家賠償
  法第2條第2項後段、第3條第1項規定，求為命第一區養工處如
  數給付，並均自起訴狀繕本送達翌日即92年11月1日起至清償
  日止，按週年利率5%計算之利息之判決（乙○○、甲○○○於
  原審請求第一區養工處給付乙○○殯葬費780,750元、扶養費
  2,481,164元、精神慰撫金1,000,000元，給付甲○○○扶養費
  2,880,210元、精神慰撫金1,000,000元及均自92年11月1日起
  至清償日止按週年利率5%計算之遲延利息，原審判決第一區養
  工處應給付乙○○殯葬費457,750元、精神慰撫金1,000,000元
  ，給付甲○○○精神慰撫金1,000,000元，扣除王永志應負擔
  30%之過失責任後，應給付乙○○1,020,425元、甲○○○700,
  000元本息，駁回其餘，第一區養工處就其敗訴部分提起上訴
  ，乙○○則僅就殯葬費431,325元、扶養費1,000,000元、慰撫
  金300,000元合計1,731,325元本息部分，甲○○○僅就扶養費
  1,000,000元、慰撫金300,000元合計1,300,000元本息部分，
  提起上訴；另乙○○、甲○○○於原審原併主張第一區養工處
  尚有未於事故現場設置照明設備之缺失，嗣於本院不再主張此
  部分之缺失）。
二上訴人第一區養工處則以：系爭道路事故現場護欄之缺口，係
  伊為保持路面排水及水溝暢通，所預留之排水出口，伊於缺口
  處標繪路面邊線、反射鏡等交通安全設施，對於系爭道路之設
  置或管理並無缺失，王永志超速，未於彎道處減速慢行，縱使
  伊於該缺口設置護欄，王永志亦會駛入對向車道，跌落山谷死
  亡，伊於系爭彎道設置排水缺口與王永志死亡間並無相當因果
  關係，伊無須負國家賠償責任，縱認伊應負損害賠償責任，樂
  捐感謝狀294,000元、樂捐功德金230,000元，非屬殯葬之必要
  費用，應予扣除；乙○○、甲○○○未因王永志死亡而達不能
  維持生活之程度，無由請求扶養費，又王永志超速係系爭事故
  主因，原審認王永志僅負30%之過失責任，亦顯過低等語，資
  為抗辯。
三兩造不爭執之事實
(一)乙○○（民國45年7月12日生）、甲○○○（50年4月22日生）
  為夫妻，育有子王永志、女王怡雯（戶籍謄本，原法院卷
  146-147頁）。
(二)王永志於92年5月12日夜間，駕駛車牌號碼KT8-682之重型機車
  ，由新竹縣竹東鎮下公館往上坪方向，行經系爭道路事故現場
  彎道處時，自對向車道路邊之水泥護欄與鋼板護欄間寬約1公
  尺之缺口處跌落山溝死亡（照片、道路交通事故調查報告表(一)
  、(二)、道路交通事故現場圖、相驗屍體證明書，原法院卷13頁
  、新竹地檢署92年度相字第213號相驗卷2-5頁、33-38頁）。
(三)系爭道路係屬新竹縣縣道公路，由新竹縣政府委託第一區養工
  處為管理機關，委託管理範圍以公路主體設施（指公路之路基
  、路面、路肩、排水溝渠、行車安全設備等）為限，其附屬於
  公路之必要設施（指為配合整體交通需要所設之人行道、照明
  、交通管制設施等），除屬於道路主體部分路權範圍之中央分
  隔島及栽植於其內之行道樹外，仍由委託機關即新竹縣政府自
  行管理（新竹縣縣道委託管理契約，本院卷(二)148-152頁）。
(四)系爭事故現場為限速40公里之車道（兩造不爭）。
(五)系爭事故現場，以死者王永志之行駛車道而言，係靠山之下坡
  右彎道而未設有右彎標誌，其對向瀕山崖之車道邊立有反射鏡
  一面，在系爭道路兩側標繪有白實線「路面邊線」（本院勘驗
  筆錄、履勘現場草圖及現場照片，本院卷(二)44、46、61-63頁
  、原法院卷13-14頁）。
(六)系爭事故現場對向瀕山崖路邊，其前段路邊設有鋼板護欄，後
  段則向外舖設排水溝溝渠，於其邊緣設置水泥護欄，二護欄接
  續處，因水泥溝渠而前後差距有寬約1公尺之缺口，王永志由
  自己車道穿越對向車道適從缺口處跌落山溝死亡（現場照片，
  原法院卷13-14頁）。
(七)乙○○、甲○○○請求第一區養工處國家賠償，兩造於92年8
  月28日進行協議，同年9月5日第一區養工處函覆拒絕賠償（協
  議紀錄、拒絕賠償理由書，原法院卷32-38頁）。
四本件爭點及本院判斷
  本件系爭事故之發生，為王永志未減速慢行、不慎衝出路外、
  掉進坡坎水池中、造成溺斃死亡所致，已據新竹縣警察局竹東
  分局製作之交通事故調查報告表肇事經過摘要欄載明，並有事
  故現場照片、新竹地檢署92年度相字第213號相驗屍體證明書
  可稽。與王永志同時出遊並居機車車隊之末之證人丙○○於本
  院證稱：「（當天車速有無很快？）我的車速大約是40，王永
  志覺得我的車速太慢」等語（見本院卷(二)19-20頁），而系爭
  事故現場為限速40公里之車道，如上述，是系爭事故之發生係
  王永志騎機車未依限慢行且未靠右行駛，甚為明確。兩造所爭
  執者，在於第一區養工處之設置管理系爭道路是否有過失，致
  王永志行駛不知為彎道，應慢行。茲分述之。
(一)第一區養工處是否未依道路交通標誌標線號誌設置規則（下稱
  設置規則）設置警告標誌、安全方向導引標誌（即彎路反光標
  誌）、車道分向設施？
1.就未設置警告標誌部分：
  按公路主管機關為維護公路之安全及暢通，應於必要之點設置
  標誌、標線、號誌、護欄及行車分隔等交通安全工程設施，並
  得視實際需要劃設車輛專用道，公路法第58條定有明文。顯見
  道路有無設置標誌、標線、號誌、護欄及行車分隔等交通安全
  工程設施之必要，乃由公路主管機關視實際需要而為裁量。次
  按設置規則第54條及第85條分別規定：「慢行標誌『警49』，
  用以促使車輛駕駛人減速慢行。設於道路發生特殊情況，影響
  行車安全路段將近之處。」、「最高速限標誌『限5』，用以
  告示車輛駕駛人前方道路最高行車時速之限制，不得超速。設
  於以標誌或標線規定最高速限路段起點及行車管制號誌路口遠
  端適當距離處；里程漫長之路段，其中途得視需要增設之。」
  。蓋道路性質上係一連續並可不斷延伸之平面，故公路主管機
  關於各該路段之始設置提醒駕駛人之各項標誌，並於另有需要
  特別提醒之處，設置輔助標誌，即應認符合法律之規定而無設
  置之缺失。查，於事故發生時第一區養工處於系爭道路事故發
  生地點之前方及現場地點分別設置有下列標誌及設施，應無於
  系爭事故現場再設置彎路警告標誌之必要：
在前方1.52公里（即系爭道路23.18公里）、1.418公里（即
  系爭道路23.282公里）及1.17公里（即系爭道路23.53公里）
  處右側各設有慢行標誌「警49」（慢）一面，及在1.45公里
  前（即系爭道路23.25公里）、0.7公里前（即約系爭道路24公
  里）右側亦各設有最高限速標誌「限5」（限速40）一面，且
  均設於路旁觸目可及之處，此有第一區養工處所提之照片及系
  爭道路段沿線設施平面示意圖可稽（見原法院卷59-60頁、本
  院卷(一)88頁）。設置規則第163條規定：「『慢』字，用以警
  告車輛駕駛人前面路況變遷，依臨海險路、崎嶇山路之起點及
  其每隔五公里處視需要設置之」，上開慢行標誌設置地點為系
  爭道路崎嶇山路之起點，距事故現場僅1.5公里左右，是第一
  區養工處抗辯：因系爭道路為山區道路○○○道，車速不得過
  快，上揭標誌設置足以達成提醒駕駛人應降低車速之目的等語
  ，自堪採信。
系爭事故現場，以死者王永志之行駛車道而言，係靠山之下坡
  右彎道，其對向瀕山崖之車道邊立有反射鏡一面之事實，為兩
  造所不爭，並經本院勘驗屬實，如前述，而反射鏡設置之目的
  ，在使順向駕駛人藉由反射鏡得知對向有無車輛或行人同時通
  過，亦可提醒駕駛人前方有轉彎處，應減速慢行。
在系爭道路兩側標繪有白實線「路面邊線」之事實，亦如前述
  不爭執事項，而依設置規則第183條規定，此是用以指示路肩
  或路面外側邊緣之界線。第一區養工處於本院提出交通部公路
  總局材料試驗所試驗報告以證明標線玻璃珠含量符合規定，惟
  該試驗報告之取樣地點係新竹縣123線道，而非系爭122線道，
  所提之照片係事隔二年半後拍攝，與當初事故現場已有更異，
  均難證明系爭道路之白色邊線符合玻璃珠含量規定，具有反光
  功能，惟依與王永志同遊之證人丙○○於本院證稱：「（開燈
  騎車時，有無辦法見到兩邊的邊緣？）可以」等語（見本院卷
  (二)19-20頁），堪認系爭道路邊之白色邊線可使汽車駕駛人於
  夜間清楚判斷路肩或路面外緣之界線。是以，若一般駕駛人依
  照速限40公里之車速及延邊線行駛，行經系爭路段，應可安全
  無虞地轉彎。
另設置規則第22條固規定：「有左列情形之一者，應設置警告
  標誌：一急彎路段。二險坡路段。三交岔路口。四道路施工路
  段。五鐵路平交道附近。六臨時突發危險情況路段。七其他路
  況特殊路段。」，惟同規則第24條亦規定：「彎路標誌分為右
  彎標誌『警1』及左彎標誌『警2』，用以促使車輛駕駛人減速
  慢行，低於左表規定之曲線半徑及視距路段應設置之。設計速
  率（每小時公里）：40；平曲半徑：50；安全停車視距（公尺
  ）：45」。系爭道路之設計速率為每小時40公里，雖事故現場
  死者行車車道為右彎路而未設有右彎標誌，然經本院勘驗現場
  ，事故現場路面平坦正常，並非急轉彎路段，有勘驗筆錄及履
  勘現場草圖、照片在卷可參（見本院卷(二)44、46、61-64頁）
  ，而乙○○、甲○○○亦未舉證證明該彎路之平曲半徑及安全
  停車視距已達上開第24條之設置標準，故系爭路段既非急彎路
  段，並不須設置右彎之警告標誌。況且，事故現場轉彎處設有
  一反射鏡，如前述，故一般駕駛人未超速時，縱令現場無彎路
  之警告標誌，駕駛人行經事故現場時應可先看到上開反射鏡，
  而得知此處有彎道，足以安全轉彎。雖證人丙○○於本院證稱
  ：「（正常開車，是否會衝到那個缺口？）沒有路燈，沒有轉
  彎標示，不熟路段的人會衝到那個缺口」等語（見本院卷(二)18
  頁），然依證人警員己○○於原審證稱：「（據你所知當地是
  否常有機車自該缺口掉落情形？）我服務六年之久從未發生過
  。」、「（該轉彎處是否發生過從該處掉落到山下的事故？）
  沒有，只有發生車禍碰撞情形，即輕微車損」等語（見原法院
  卷109頁），足見證人丙○○上述所言顯屬事後誇飾之詞，自
  難以其證言遽認第一區養工處對於系爭道路之設置或管理有欠
  缺。
綜上，第一區養工處先於系爭事故現場之前1.52公里左右處設
  置第一面慢行標誌，之後沿路於前方1.418公里及1.17公里處
  再各設有慢行標誌一面，及在1.45公里、0.7公里前亦各設有
  最高限速每小時40公里之標誌一面，末於事故現場轉彎處設置
  反射鏡一面，已如前述，皆足以提醒駕駛人系爭道路之可能風
  險，且此一標誌設置距離，依合理速限行駛（即時速40公里）
  ，自駕駛人看到第一面速限標誌時（1.45公里前）至事故現場
  僅需2分10秒左右，於駕駛人車輛行駛之知覺而言，仍在其因
  接受警告標誌之指示而處於高度警覺面對危險之合理時間中，
  設置地點亦應屬適當。且依上開標誌之設置，亦堪認第一區養
  工處所屬公務員並無怠於執行職務之情事。
2.就事故現場彎路未設置彎路反光標誌（即安全方向導引標誌）
  部分：
  查，事故現場並未設置彎路反光標誌之事實，固為兩造所不爭
  ，而彎路反光標誌係用以引導車輛駕駛人行駛安全方向，乃屬
  安全方向導引標誌，而依設置規則第134條規定：「安全方向
  導引標誌『輔２』，用以促使車輛駕駛人減速慢行，並引導行
  駛安全方向。視需要設於易肇事之彎道路段或丁字路口。‥‥
  」，足見該標誌之設置除授權由公路主管機關視需要而定外，
  地點尚須是易肇事之彎道路或丁字路口。然依證人己○○於原
  審之前述證言，事故現場非屬易肇事之彎道，而轉彎處亦設有
  反光鏡，路邊白色標線仍可清楚辨識，若有依路邊線指示並靠
  右行駛，依一般人之注意程度，實無不知事故現場為彎路之可
  能。從而，第一區養工處辯稱：其未於事故現場設置反光標誌
  ，管理上並無何過失，其所屬公務員亦無怠於執行職務等語，
  即非全無可採。
3.就未設置行車分向設施部分：
  按依設置規則第181條規定：「行車分向線，用以劃分路面成
  雙向車道，指示車輛駕駛人靠右行車，分向行駛。本標線為黃
  虛線，線段長4公尺，間距6公尺，線寬10公分。本標線依左列
  情況劃設之：一路面寬度在6公尺公上之路段。但巷道得視需
  要設置。二路面寬度在5公尺以上不及6公尺而具有左列情況之
  一者：(一)凸形豎曲線坡度差超過百分之五，豎曲線長度不足70
  公尺路段，行車分向線總長應等於豎曲線長度兩端各加20公尺
  。(二)平曲線半徑短於120公尺之路段，行車分向線總長應等於
  曲線長度兩端各加20公尺。(三)全年平均每日交通量在400輛以
  上之路段。三多霧地區，由主管機關視需要劃設之。」。又依
  「公路路線設計規範」2.2「車道寬」之規定，時速50公里以
  下之道路每車道寬至少需3公尺；再依同規範2.3「路肩寬」之
  規定，雙向車道內外側路寬至少須留1.5公尺。因此，路面除
  有上述設置規則第181條第3項所列之特殊情況外，一般即必須
  有7.5公尺以上之寬度，始符合設置雙向路寬各3公尺，及路肩
  合計1.5公尺之規定，故分向線之劃設應依路面寬度予以判斷
  ，若路面寬度不足，強劃設方向線，反而將導致每一車道寬度
  過狹，更易導致危險。查，依竹東分局繪製道路交通事故調查
  表之現場圖所示，事故現場路寬僅5.5公尺，該路段前後亦僅
  5.8公尺左右，與至少須7.5公尺始須劃設分向線之規定尚差
  1.7公尺，而事故現場雖為彎路但路面平坦，如前述，亦無上
  述第181條第3項所列各款情形者，自無設置行車分向線之必要
  ，又依道路交通安全規則第95條第1項規定：「汽車除行駛於
  單行道或指定行駛於左側車道外，在未劃設標線之道路，應靠
  右行駛。」，衡諸我國人民利用道路應靠右行駛，早已為一般
  常識及義務，系爭事故現場前縱未設有行車分向線之標線，一
  般車輛駕駛人亦應靠右行駛，且第一區○○○○○道路已標繪
  白色「路面邊線」可提供駕駛人行經路線之準則，指示駕駛人
  應靠右邊沿邊線行駛。是以，第一區養工處未在此劃設分向線
  ，實難指為設置有所欠缺，乙○○、甲○○○以未劃分向線為
  有過失及係公務員怠於執行職務之主張，並非可採。
(二)第一區養工處就事故現場之護欄設備是否有未完善設置或管理
  欠缺之情形？
  查，系爭事故現場對向瀕山崖路邊，其前段路邊設有鋼板護欄
  ，後段則向外舖設排水溝溝渠，於其邊緣設置水泥護欄，二護
  欄接續處，因水泥溝渠而前後差距有寬約1公尺之缺口，王永
  志由自己車道穿越對向車道而適從缺口處跌落山溝死亡之事實
  ，為兩造所不爭，據證人即第一區養工處新竹工務段段長丁○
  ○於原審證稱：水泥護欄是保護排水溝不至崩塌，不再往前做
  是因前面是懸崖沒有地基施作，鋼板護欄不做滿是因避免排水
  因豪雨會沖刷雜物阻礙排水道等語（見原法院卷160-162），
  此與本院勘驗現場所得系爭道路左側是斷崖，斷崖下是一個山
  溝，‥彎道兩旁有劃白線和加水泥蓋的水溝，間隔有網狀的溝
  蓋等情狀（見本院卷(二)44）相符，而依公路法第58條公路主管
  機關為維護公路之安全及暢通，應於必要地點設置護欄之交通
  安全工程設施之規定，可知設置與否應由公路主管機關因地制
  宜，此觀諸一般山區道路外側並非皆有護欄的設置自明，故證
  人丁○○證稱：「山區工作因地制宜，配合地形設置，所以沒
  有書面規範。是我們單位工程師基於巡路發現道路上須設置防
  護欄來決定，所以是第一線工程師基於工程需要必須於該處留
  置缺口」等語，乃屬專業之說明，參諸山區道路上下起伏不定
  ，排水本屬不易，且無如市區道路有地下水道等完善的排水設
  施，是其排水即應為特別的考量，亦即須考量自上坡方向向下
  流之大水，應藉由排水缺口之設計，引導而出，以免水流集中
  ，導致下坡處積水過多，反易造成行車危險（此為縱向排水）
  ，及為分散排除內側邊溝之水流（有時因加蓋，內側邊溝排水
  更慢），於適當地點，須於道路之外側設計外側的排水缺口，
  以便使內側過多的水流，能藉由外側之缺口引導而出（此為橫
  向排水）之情，證人丁○○於原審所為前開證言應堪採信，原
  審徒以其係第一區養工處所屬員工，未究明道路排水的設計，
  即認其證言為不可信，自難謂允當。第一區養工處依設置規則
  之規定，於系爭道路設有限速、慢行標誌及反光鏡，又劃有路
  邊白實線，用以指示路面範圍，以管制道路上車輛駕駛人行徑
  於道路範圍內，對於系爭道路之設置難謂有何缺失，如前述，
  護欄之加設，係公路管理機關依現場情況裁量所為之加強安全
  設施，縱令依公路法第58條之規定，亦僅於「必要地點」始有
  設置護欄之必要。系爭事故現場缺口處已有路面邊線之繪製，
  如前述，且該路段前後除路面邊線外，並有鋼板或水泥護欄之
  加設，而具排水功能之缺口係位於在路緣邊線外，且在被害人
  行車之對向車道邊線以外，就對向行車人而言，不可能由該缺
  口跌入河谷，其設置無礙對向行車人之行車安全，王永志若非
  未依規定靠右並沿邊線行駛，即不可能由此缺口掉落河谷，是
  此護欄之設置就令有所缺失，亦與王永志之死亡無因果關係。
(三)按公有公共設施因設置或管理有欠缺，致人民生命、身體或財
  產受損害者，國家應負損害賠償責任，固為國家賠償法第3條
  第1項所明定。但此項國家賠償責任之發生，必須在客觀上以
  有公共設施之設置或管理有欠缺為前提，倘國家對於公有設施
  之設置或管理並無欠缺，縱人民受有損害，國家亦不負賠償責
  任。國家對於防止損害之發生，若已盡相當之注意，並已為防
  止損害發生之必要措施，可認其管理並無欠缺者，則國家賠償
  責任即無由發生（最高法院72年度台上字第3182號裁判意旨參
  照）。查，第一區養工處雖在事故發生後隨即於現場前方設立
  彎道標誌、安全引導標誌（彎道箭頭指示反光板），及將原護
  欄缺口完全以紐澤西護欄塞住，並塗上黃黑色反光油漆，然第
  一區養工處於事故發生時對系爭道路之設置或管理並無欠缺，
  已如前述，自難以其於事故發生後所為加強措施，推論其於事
  故發生時之設置或管理為有欠缺，更難認其所屬公務員有何怠
  於執行職務致人民受損害之行為，故乙○○、甲○○○依國家
  賠償法第2條第2項後段、第3條第1項規定請求，亦不足採。
五綜上所述，乙○○、甲○○○主張第一區養工處就其負責之公
  有公共設施因設置或管理有欠缺，及其所屬公務員因怠於執行
  職務，致王永志死亡等情，為不足採，其依國家賠償法第3條
  第1項及第2條第2項後段規定，請求第一區養工處賠償其撫養
  費、慰撫金及殯葬費暨法定遲延利息，於法無據，不應准許。
  原審判命第一區養工處給付上訴人乙○○1,020,425元、上訴
  人甲○○○700,000元，及均自起訴狀繕本送達翌日起按年息
  5%計算之法定遲延利息，即有未合，第一區養工處上訴意旨指
  摘原判決此部分不當，求予廢棄改判，為有理由，應予准許。
  至於其餘駁回部分，原審所為乙○○、甲○○○敗訴判決，洵
  屬正當。乙○○、甲○○○上訴意旨指摘原判決此部分不當，
  聲明廢棄改判，為無理由，應予駁回。
六本件法律關係已經明確，兩造其餘陳述及舉證，無礙本院判斷
  ，爰不再一一論述，附此敘明。
七據上論結，本件乙○○、甲○○○之上訴為無理由，第一區養
  工處之上訴為有理由。依民事訴訟法第449條第1項、第450條
  、第78條，判決如主文。
中    華    民    國    95    年    2     月    21    日
                              民事第九庭
                                  審判長法  官  黃熙嫣
                                        法  官  呂太郎
                                        法  官  楊力進
正本係照原本作成。
上訴人乙○○、甲○○○如不服本判決，應於收受送達後20日內
向本院提出上訴書狀，其未表明上訴理由者，應於提出上訴後20
日內向本院補提理由書狀（均須按他造當事人之人數附繕本）上
訴時應提出委任律師或具有律師資格之人之委任狀；委任有律師
資格者，另應附具律師資格證書及釋明委任人與受任人有民事訴
訟法第466條之一第一項但書或第二項（詳附註）所定關係之釋
明文書影本。
中    華    民    國    95    年    2     月    21    日
                                        書記官  劉家聲
附註：
民事訴訟法第四百六十六條之一（第一項、第二項）：
對於第二審判決上訴，上訴人應委任律師為訴訟代理人。但上訴
人或其他法定代理人具有律師資格者，不在此限。
上訴人之配偶、三親等內之血親、二親等內之姻親，或上訴人為
法人、中央或地方機關時，其所屬專任人員具有律師資格並經法
院認為適當者，亦得為第三審訴訟代理人。


司法院資訊處製作；財團法人民間司法改革基金會備份。
